ACORDAO-COMPLETO-2355281

ACÓRDÃO 1229/2019 ATA 18/2019 - PLENÁRIO

VISTOS, relatados e discutidos os embargos de declaração opostos por Didática Comercial Ltda. ao Acórdão 928/2019-TCU-Plenário.
ACORDAM os ministros do Tribunal de Contas da União, reunidos em sessão do Plenário, ante as razões expostas pela relatora, e com fundamento nos arts. 32, inciso II, e 34 da Lei 8.443/1992, em:
9.1. conhecer dos embargos de declaração e rejeitá-los; e
9.2. dar ciência deste acórdão à embargante, à Empresa Brasileira de Correios e Telégrafos, à Universidade Federal da Bahia, à empresa Plásticos Novel São Paulo Ltda. e à Junta Comercial do Estado de São Paulo.

Embargos de declaração opostos contra decisão que declarou a inidoneidade de empresa em processo de representação a respeito de possíveis irregularidades ocorridas em diversos certames promovidos por unidades regionais para aquisição de bases e tampas em polipropileno para contêiner desmontável leve.

Empresa Brasileira de Correios e Telégrafos.

3. Embargante: Didática Comercial Ltda. (CNPJ 12.833.716/0001-59).

13.1. Ministros presentes: José Mucio Monteiro (Presidente), Benjamin Zymler, Augusto Nardes, Aroldo Cedraz, Raimundo Carreiro, Ana Arraes (Relatora) e Bruno Dantas.
13.2. Ministro-Substituto convocado: Marcos Bemquerer Costa.
13.3. Ministros-Substitutos presentes: André Luís de Carvalho e Weder de Oliveira.

ACORDAO-COMPLETO-2422757

Acórdão de Relação 2148/2020 - Plenário

Acórdão de Relação

ACORDAO-COMPLETO-2381793

Acórdão 87/2020 - Plenário

ANA ARRAES

ministra Ana Arraes.

A empresa Didática Comercial Ltda. opôs embargos de declaração ao Acórdão 928/2019-TCU-Plenário, nos seguintes termos:
	"Os autos em destaque versam acerca de Representação formulada pela PLÁSTICOS NOVEL SÃO PAULO LTDA. em face de suposta irregularidade na declaração de enquadramento como ME/EPP da defendente em alguns pregões. 
	O feito foi devidamente instruído, sendo analisada, de forma pormenorizada, a irregularidade apontada, defluindo no julgamento pela procedência da representação ofertada, para, dentre outros, declarar a inidoneidade da embargante para participar de licitações na Administração Pública Federal pelo período de 1 (um) ano, nos seguintes termos: 
	'9.1. conhecer da representação para, no mérito, julgá-la procedente; 
	9.2. revogar as medidas cautelares adotadas na presente representação; 
	9.3. determinar à: 
	9.3.1. Empresa Brasileira de Correios e Telégrafos que adote imediatas providências necessárias ao exato cumprimento da lei no sentido de se abster de autorizar adesões às atas de registro de preços decorrentes do Pregão Eletrônico 21/2018 DR/RS (Licitação 731715) , tendo em vista a utilização indevida pela empresa Didática Comercial Ltda. do tratamento jurídico diferenciado destinado a microempresas e a empresas de pequeno porte estabelecido pela Lei Complementar 123/2006, art. 3º, inciso IV; 
	9.3.2. Universidade Federal da Bahia que adote imediatas providências necessárias ao exato cumprimento da lei, no sentido de se abster, em relação aos itens 61 e 63 do Pregão Eletrônico 25/2017, de autorizar adesões e realizar novas aquisições relacionadas às atas de registro de preços decorrentes daquele pregão, tendo em vista a utilização indevida pela empresa Didática Comercial Ltda. do tratamento jurídico diferenciado destinado a microempresas e a empresas de pequeno porte estabelecido pela Lei Complementar 123/2006, art. 3º, inciso IV;
	9.4. declarar a inidoneidade da empresa Didática Comercial Ltda. (CNPJ 12.833.716/0001- 59) , para participar, por 1 (um) ano, de licitações na Administração Pública Federal; 
	9.5. deferir o pedido de vista e cópia destes autos formulado pela empresa MMCONEX Produtos para Saúde Ltda.; 
	9.6. determinar à Secretaria de Controle Externo de Aquisições Logísticas que monitore o cumprimento dos comandos contidos no subitem 9.3 acima; 
	9.7. dar ciência deste acórdão: 
	9.7.1. à Empresa Brasileira de Correios e Telégrafos, à Universidade Federal da Bahia, às empresas Plásticos Novel São Paulo Ltda. e Didática Comercial Ltda. e à Junta Comercial do Estado de São Paulo; 
	9.7.2. após o transito em julgado do presente acórdão, à Secretaria de Logística e Tecnologia da Informação do Ministério da Economia - SLTI/ME para as providências necessárias à atualização do registro da empresa Didática Comercial Ltda. no Sistema de Cadastramento Unificado de Fornecedores - Sicaf; 
	9.7.3. ao Gestor do Simples Nacional - CGSN. 9.8. determinar à SLTI/ME que informe a este Tribunal, no prazo de 30 (trinta) dias, a contar da comunicação, acerca das medidas adotadas para cumprimento do subitem 9.7.2 acima; 
	9.8. recomendar à Empresa Brasileira de Correios e Telégrafos e à Universidade Federal da Bahia que, havendo dúvidas sobre o enquadramento de licitantes na condição de microempresa ou de empresa de pequeno porte, segundo os parâmetros estabelecidos no art. 3º da Lei Complementar 123/2006, além de realização das pesquisas pertinentes nos sistemas de pagamento da Administração Pública Federal, solicitem das participantes a apresentação de documentos contábeis aptos a demonstrar a correção e veracidade de sua declaração para qualificação como microempresa ou empresa de pequeno porte para fins de usufruir dos benefícios da referida lei.' 
	Com as vênias e recatamento necessário, mister se faz buscar o aclaramento da decisão embargada, eis que presente omissão sanável pela via dos Embargos Declaratórios.
	O Regimento Interno desta Colenda Corte de Contas dispõe, em seu art. 287, acerca do cabimento dos Embargos de Declaração. Senão veja-se: 
'Art. 287. Cabem embargos de declaração quando houver obscuridade, omissão ou contradição em acórdão do Tribunal.
§ 1º Os embargos de declaração poderão ser opostos por escrito pela parte ou pelo Ministério Público junto ao Tribunal, dentro do prazo de dez dias, contados na forma prevista no art. 183, com indicação do ponto obscuro, contraditório ou omisso.' 
	Referido recurso ainda está regulado o pelo art. 34 da Lei Orgânica do Tribunal de Contas da União - Lei Federal nº 8.443/92 - que ainda preconiza que a oposição dos Embargos Declaratórios suspende os prazos para cumprimento da decisão, ou seja, suspendem os efeitos da decisão embargada. Veja-se: 
'Art. 34. Cabem embargos de declaração para corrigir obscuridade, omissão ou contradição da decisão recorrida. 
§ 1° Os embargos de declaração podem ser opostos por escrito pelo responsável ou interessado, ou pelo Ministério Público junto ao Tribunal, dentro do prazo de dez dias, contados na forma prevista no art. 30 desta Lei. 
§ 2° Os embargos de declaração suspendem os prazos para cumprimento da decisão embargada e para interposição dos recursos previstos nos incisos I e III do art. 32 desta Lei.' 
	Ainda sobre o tema, no Manual de Recursos do Tribunal de Contas da União, é destacado no item 2.3 que os aclaratórios podem ser interpostos contra 'decisão que contenha obscuridade, omissão ou contradição, independentemente do tipo de processo'. 
	Em meio a este panorama, respeitado o prazo regimentalmente previsto, bem assim diante da existência de omissão na decisão embargada, restam plenamente cabíveis os embargos declaratórios.
	Conforme se inferi do voto da Douta Relatora, foi declarada a inidoneidade da empresa Didática Comercial Ltda. (CNPJ 12.833.716/0001- 59) , para participar, por 1 (um) ano, de licitações na Administração Pública Federal. 
	Para fins de fixação do prazo da penalidade, foi considerada a inexistência de indícios de dano ao erário. Contudo, data máxima vênia, a decisão vergasta deixou de sopesar a economia advinda da contratação da embargante e a ausência de dolo, arguidos pelo embargante em sua defesa, de modo que o prazo de sanção aplicado não foi proporcional à natureza e gravidade dos fatos que lhe foram atribuídos. AÍ RESIDE A OMISSÃO! 
	Com efeito, conforme restou comprovado os autos, A EMBARGANTE APRESENTOU OS MENORES PREÇOS DE TODAS AS LICITAÇÕES, representando ECONOMIA DE 32% no Pregão nº . 21/2018 DR/RS (731715) , ECONOMIA DE 49% no Pregão nº . 18000068/2018 DR/MG (733899) e ECONOMIA DE 20% no Pregão nº . 18000043/2018 DR/MG (736451) .
	'TABELA APRESENTADA PELO EMBARGANTE'
	Assim, não se trata de mera ausência de dano ao erário, mas de efetiva economicidade para a Administração Pública, que deve ser sopesada para fins de dosimetria da pena. 
	Por outro lado, conforme também, restou arguido e comprovado, a 17ª alteração contratual não foi registrada de imediato por mero equívoco do setor jurídico da embargante, o que, obviamente, não era de conhecimento dos seus sócios até o efetivo registro. Não houve, pois, qualquer má-fé ou dolo na ausência de registro da alteração contratual perante a Junta Comercial do Estado de São Paulo. Trata-se de falha humana já saneada, que não causou quaisquer prejuízos a terceiros, ou mesmo à Administração Pública. 
	Tem-se, pois, que a pena aplicada é excessiva, diante do fato atribuído como punível pelo Tribunal e ante as circunstâncias que o circundaram. 
	Nesse panorama, oportuno se faz registrar a orientação jurisprudencial dessa Egrégia Corte de Contas em casos idênticos ao presente, EM QUE RESTOU FIXADA CONDENAÇÃO EM PRAZOS DE TRÊS E SEIS MESES. Senão veja-se alguns dos exemplos através dos julgados a seguir transcritos, verbo ad verbum: 
'REPRESENTAÇÃO. AUSÊNCIA DOS REQUISITOS LEGAIS PARA ENQUADRAMENTO DE LICITANTE COMO EMPRESA DE PEQUENO PORTE - EPP. EXERCÍCIO DO DIREITO DE DESEMPATE ASSEGURADO PELO ART. 44, § 2º, DA LEI COMPLEMENTAR N. 123/2006. FRAUDE À LICITAÇÃO. ANULAÇÃO PARCIAL DO CERTAME. DECLARAÇÃO DE INIDONEIDADE. 
 (...) 
28. Outrossim, nos termos do art. 46 da Lei n. 8.443/92, deve-se também declarar a inidoneidade da referida empresa para licitar com a Administração Pública Federal. Na dosimetria da pena levo em consideração o fato de que somente um certame foi afetado. 
 (...) 
9.3. declarar a empresa VMS Amore, CNPJ 00.395.875/0002-10, inidônea para participar de licitação na Administração Pública Federal, por seis meses, nos termos do art. 46 da Lei n. 8.443/1992; (TCU 01576220130, Relator: MARCOS BEMQUERER, Data de Julgamento: 26/03/2014) ' (grifo nosso) 
'REPRESENTAÇÃO. PARTICIPAÇÃO EM LICITAÇÃO RESERVADA A MICROEMPRESAS E EMPRESAS DE PEQUENO PORTE. AUSÊNCIA DOS REQUISITOS LEGAIS. FRAUDE À LICITAÇÃO. DECLARAÇÃO DE INIDONEIDADE. - A participação em licitação expressamente reservada a microempresas (ME) e a empresas de pequeno porte (EPP) , por sociedade que não se enquadra na definição legal reservada a essas categorias, configura fraude ao certame. - A responsabilidade pela exatidão, atualização e veracidade das declarações é exclusivamente das firmas licitantes que as forneceram à Administração. 
 (...) 
Em relação à sanção de declaração de inidoneidade da empresa para licitar com a Administração, considero adequado fixá-la em seis meses, ante as circunstâncias do caso concreto. (TCU 00872120106, Relator: WALTON ALENCAR RODRIGUES, Data de Julgamento: 08/12/2010) ' (grifo nosso) 
'PEDIDO DE REEXAME EM REPRESENTAÇÃO. FRAUDE A LICITAÇÃO MEDIANTE FALSA DECLARAÇÃO PARA USO DO TRATAMENTO CONCEDIDO A EMPRESAS DE PEQUENO PORTE. DECLARAÇÃO DE INIDONEIDADE. PEDIDO DE REEXAME. INEXISTÊNCIA DE FRUIÇÃO DO PRODUTO DA FRAUDE. CONHECIMENTO. PROVIMENTO PARCIAL. REDUÇÃO DO PRAZO DA PENALIDADE APLICADA.
 (...) 
13. Assim sendo e ante o apurado nos autos, julgo acertada a proposta ofertada pela unidade técnica, de provimento parcial ao recurso apresentado, para redução do prazo da penalidade aplicada à empresa Motivo X - Comércio de Mercadorias e Serviços Eireli - EPP para 3 (três) meses. (TCU - RP: 02859720176, Relator: AUGUSTO NARDES, Data de Julgamento: 25/07/2018, Plenário) ' (grifo nosso) 
	É mister, assim, que diante das circunstâncias em que se deram o fato concreto, seja minorada a pena aplicada, para fins de adequá-la à jurisprudência dessa Egrégia Corte, a exemplo dos julgados suso transcritos. 
	Por fim, não é demais sopesar que a embargante é contratada em diversos procedimentos licitatórios, com vendas já realizadas e pendentes de entrega aos mais diversos órgãos públicos federais, além de participar de pregões de registro de preços, com compromisso de entrega futura de bens. Desse modo, todos esses compromissos restarão comprometidos em razão da pena de inidoneidade aplicada, caso reste confirmada a dosimetria da deliberação combatida. 
	Destarte, resta evidenciada a omissão constate na decisão objurgada e, por conseguinte, a necessidade de se sanada para fins de redução do prazo da penalidade, em consonância com a jurisprudências dessa Egrégia Corte em casos idênticos.
	À vista de tudo que restou exposto e provado REQUER-SE que sejam CONHECIDOS e ACOLHIDOS os presentes Embargos Declaratórios interpostos, nos termos do Art. 287 do Regimento Interno, para, emprestando-lhe efeitos infringentes, sanar a omissão acima referenciada reduzir o prazo da penalidade aplicada, em consonância com a jurisprudências dessa Egrégia Corte em casos idênticos."
	É o relatório.

Gustavo Esperança Vieira (OAB/SP 212.756 e OAB/DF 37.004) e outros representando a Empresa Brasileira de Correios e Telégrafos; Solon Henriques de Sá e Benevides (OAB/PB 3.728) e outros representando a Didática Comercial Ltda.; Jorge Ulisses Jacoby Fernandes (OAB/DF 6.546) e outros representando a Plásticos Novel São Paulo Ltda.

Não atuou.

EMBARGOS DE DECLARAÇÃO. REPRESENTAÇÃO. DECLARAÇÃO DE INIDONEIDADE DA EMPRESA DIDÁTICA COMERCIAL LTDA. POR UM ANO. CONHECIMENTO. NÃO PROVIMENTO. TENTATIVA DE REDISCUSSÃO DO MÉRITO DA DELIBERAÇÃO. OBSCURIDADES, OMISSÕES OU CONTRADIÇÕES NÃO CONFIGURADAS. NEGATIVA DE PROVIMENTO. CIÊNCIA.

REPRESENTAÇÃO (REPR)

não atuou.

Atendidos os requisitos de admissibilidade dos arts. 32, inciso II, e 34 da Lei 8.443/1992 c/c o art. 287 do Regimento Interno, conheço dos embargos de declaração opostos por Didática Comercial Ltda. ao Acórdão 928/2019-TCU-Plenário, que, entre outros pontos, declarou a inidoneidade da embargante para participar, por um ano, de licitações na Administração Pública Federal.
2.	Relembro que este processo trata de representação formulada pela Plásticos Novel São Paulo Ltda. sobre possível fraude na condução de diversos certames promovidos por unidades regionais da Empresa Brasileira de Correios e Telégrafos (ECT) com vistas à aquisição de bases e tampas em polipropileno para contêiner desmontável leve, uma vez que a embargante se declarou como ME/EPP para auferir as vantagens previstas na Lei Complementar 123/2006, infringindo o disposto no art. 3º, incisos IV e V, da referida lei.
3.	A embargante alegou, em suma, que:
	3.1. A penalidade de inidoneidade foi aplicada sem que fossem consideradas a inexistência de indícios de dano ao erário e a ausência de dolo;
	3.2. O prazo da sanção não foi proporcional à natureza e gravidade dos fatos e contrário a outros casos julgados por este Tribunal;
	3.3. A embargante apresentou os menores preços de todas as licitações;
	3.4. Houve equívoco do setor jurídico da embargante ao não registrar, de imediato, a 17ª alteração contratual, não sendo de conhecimento dos seus sócios até o efetivo registro, não havendo má-fé ou dolo no caso;
	3.5. Haverá comprometimento dos contratos já assumidos em razão da pena de inidoneidade aplicada.
4.	Ao final, requereu provimento dos presentes embargos com efeitos infringentes para reduzir o prazo da penalidade em consonância com jurisprudência deste Tribunal.
5.	Inexiste, nessas argumentações recursais, qualquer vício a ser saneado pela via dos embargos, que deve ser aquele eventualmente presente entre as premissas utilizadas pelo julgador e a conclusão a que tenha chegado.
6.	A alegação de contradição entre o acórdão embargado e doutrina, jurisprudência ou comando legal é pertinente em outras espécies recursais, a exemplo de recurso de reconsideração ou pedido de reexame, nos quais o comando atacado é contrastado com referida fonte jurídica. Entretanto, é descabida em aclaratórios, cuja única finalidade é esclarecer ou integrar a decisão embargada e, apenas excepcionalmente, modificá-la.
7.	Em embargos, não há espaço para rediscussão do mérito da matéria decidida. O teor dos argumentos ora aduzidos, que se limitam, em essência, a repetir argumentações devidamente refutadas por este Tribunal em oportunidade anterior, deixa transparecer que a real intenção da embargante é rediscutir o mérito.
8.	A irresignação da recorrente acerca da pena aplicada não se traduz em matéria de embargos de declaração, sabidamente medida recursal de cunho restrito.
9.	Para que não pairem dúvidas acerca do tratamento da dosimetria da pena por parte desta relatora, inclusive, com a consideração da inexistência de dano ao erário e dos preços inferiores ofertados pela embargante em relação aos preços concorrentes, transcrevo trecho do meu voto condutor do acórdão ora atacado, in verbis:
"39. Por consequência, a declaração da empresa Didática de que era ME/EPP para fins de participação nos citados pregões eletrônicos configurou fraude a licitação e enseja a aplicação da penalidade prevista no art. 46 da Lei 8.443/1992, qual seja, declaração de inidoneidade para participar, por até cinco anos, de licitação na Administração Pública Federal.
40.	 A instrução da Selog retratou a seguinte situação que considero na dosimetria da pena:
'15. No caso do Pregão Eletrônico 21/2018DR/RS (Licitação 731715) , atua como atenuante, o fato de ter apresentado valores bem inferiores aos dos demais concorrentes nos lotes exclusivos para ME/EPP. O lote 2 foi por ela arrematado por R$ 90.000,00, bem inferior ao valor da proposta classificada em segundo lugar, R$ 248.989,99, diferença superior a 176%. No lote 4 a diferença entre o valor ofertado pela empresa representada e o valor da proposta seguinte foi ainda maior, R$ 75.350,00 e R$ 250.000,00, respectivamente, chegando a mais de 231%. 
16. Nesse certame, também houve diferença significativa nos outros dois lotes, abertos à ampla participação. No lote 1, arrematado pela Didática Comercial Ltda. por R$ 3.510.000,00, a proposta classificada em segundo lugar foi de R$ 4.070.000,00, diferença superior a 15%. No lote 3, o valor da proposta vencedora foi de R$ 1.294.650,00 e o da segunda colocada de R$ 1.598.000,00, diferença de 23,4%. Nesses dois lotes, ainda que não se declarasse ME/EPP, a empresa seria considerada vencedora, uma vez que a diferença observada entre suas propostas e as classificadas logo a seguir não caracterizaria o empate ficto previsto no § 2º do art. 44 da Lei Complementar 123/2006 (diferença de até 5%) '
41. Considerando tal situação e, ainda, a inexistência de indícios de dano ao erário no caso do pregão antes retratado, arbitro a penalidade do citado art. 46 da Lei 8.443/1992 em 1 (um) ano."
10.	Assim, devem ser rejeitados os embargos de declaração opostos por Didática Comercial Ltda.
	Ante o exposto, VOTO por que o Tribunal adote o acórdão que ora submeto à deliberação deste Colegiado.
TCU, Sala das Sessões Ministro Luciano Brandão Alves de Souza, em 29 de maio de 2019.
ANA ARRAES 
Relatora